【裁判字號】    88,訴,349
【裁判日期】    890302
【裁判案由】    返還土地
【裁判全文】
台灣花蓮地方法院民事判決  八十八年度訴字第三四九號
    原      告  丙○○
    被      告  甲○○
    訴訟代理人  乙○○
右當事人間返還土地事件，本院判決如左：
    主    文
原告之訴駁回。
訴訟費用由原告負擔。
    事    實
壹、原告方面：
一、聲明：
    被告應將座落花蓮縣吉安鄉○○段九八九地號、面積四五四九平方公尺之土地一
    筆返還於原告。
    訴訟費用由被告負擔。
二、陳述：
  (1)緣座落花蓮縣吉安鄉○○段九八九地號、面積四五四九平方公尺之土地一筆（下
    稱：本件土地），原地號為吉安鄉○○段七一五四地號，本係保證責任花蓮縣花
    蓮土地利用合作社所開墾，原告早於民國（下同）四十七年十一月即為該社社員
    ，並耕作上述土地。被告之父湯殿聖並無社員資格，嗣向原告租得本件土地，並
    私自利用公地放領機會，辦理所有權移轉登記。本件土地均係由原告繳納田賦代
    金，本應屬原告所有。被告之母乙○○於花蓮縣議會調查時，亦承認上述土地係
    五十年一月間由被告之父湯殿聖向原告所租用。被告實係無權占有本件土地，自
    應返還土地於原告。
  (2)土地雖然登記於被告名下，實係被告冒名登記；原來的地號是廣榮段七一五二號
    ，五十九年才變成七一五四號（本院八十八年十二月二十八日筆錄第二頁）。被
    告所提出所有權狀係偽造，登載資料亦與土地登記簿謄本資料不符（見原告八十
    九年一月三日書狀）。雙方於鈞院八十六年度易字第四七三號刑事案件所爭執係
    界址，而非本件土地所有權；且該案一審判決遭二審判決撤銷，改判無罪（見本
    院八十九年二月二十四日筆錄）。
三、證據：
    提出花蓮縣政府公函、保證責任花蓮縣花蓮土地利用合作社股票、土地登記聲請
    書、複丈聲請書、花蓮縣議會第十四屆第四次臨時大會調查報告、租賃契約、湯
    殿聖股票與耕作資料、台灣高等法院花蓮分院八十六年度上易字第四二０號判決
    書影本、戶籍謄本、田賦代金繳納單、平面圖、本件土地地登記簿謄本一份、所
    有權狀六份（以上均影本）。
貳、被告方面：
一、聲明：
    駁回原告之訴。訴訟費用由原告負擔。（言詞辯論時並未聲明提起反訴）
二、陳述：
  (1)湯殿聖（已過世）在四十八年即開墾本件土地，六十八年放領完畢，六十九年取
    得所有權，一直耕作到現在。我們的權狀不是偽造的，原告曾告發此事，嗣經檢
    察官不起訴處分確定。原告一再指控被告或訴訟代理人侵占、竊佔，均遭不起訴
    處分確定。被告且因竊佔本件土地，經鈞院判處罰金伍仟元。
  (2)乙○○在縣議會調查時並未承認土地係向告承租的。在八十七年度偵字第四０七
    八號案件已確認被告權狀係真正（見本院八十九年度二月二十四日筆錄第二頁正
    面）。
三、證據：提出（均影本）保證責任花蓮縣花蓮土地利用合作社之湯殿聖土地耕作證
    與股票、收據、平面圖、土地登記簿謄本、戶籍謄本二份、台灣花蓮地方法院檢
    察署八十四年度偵字第一二四七號、八十六年度偵字第一０三三號、八十七年度
    偵字第四０七八號不起訴處分書、八十五年度偵字第三六七九號起訴書、鈞院八
    十六年度易字第四七三號判決書各一份。
、本院依職權調閱本院八十六年度易字第四七三號刑案卷證。
    理    由
一、爭執要旨：
    原告主張本件土地由保證責任花蓮縣花蓮土地利用合作社交付其耕作，被告之父
    湯聖殿向其承租後，竟冒名承領取得所有權登記，本件土地實係原告所有，被告
    自應返還於原告云云。被告辯稱：本件土地係合作社交予湯聖殿耕作，再由湯君
    承領，被告繼承取得本件土地所有權，原告無權要求返還等語。
二、按，土地法第四十三條規定，依本法所為之登記，有絕對效力。次按，民法第七
    百六十條規定：所有人對於無權占有或侵奪其所有物者，得請求返還之；對於妨
    害其所有權者，得請求除去之；有妨害其所有權之虞者，得請求防止之。是以，
    原告必取得本件土地所有權後，始得據以主張所有物返還請求權。惟查，本件土
    地所有權人現為被告甲○○，此有原告所提出土地登記簿謄本一份在卷（見審卷
    第十五頁）。原告既非本件土地所有權人，竟訴請他人返還土地於原告，於法不
    合，應予駁回。
三、縱依原告主張本件土地應由其承領云云，亦應由有關機關審查其主張是否屬實，
    再決定是否撤銷本件先前放領─承領人湯殿聖已死亡，且「台灣省放領公有耕地
    扶植自耕農實施辦法」已於八十七年十二月二日廢止，均影響上述放領是否得以
    撤銷。再者，原告主張復有下述矛盾之處：
    (1)原告前於本院八十六年度易字第四七三號竊佔案件中，均未曾爭執本件土地係
      其所有，僅表示自有土地與甲○○所有本件土地毗鄰，並未竊佔本件土地耕作
      等情；嗣於本案審理時改稱本件土地係其所有，其陳述前後不一。
    (2)原告陳稱本件土地田賦代金均由其繳納，惟其所提出繳納單據均係廣榮段七一
      五二號土地，並非本件土地。雖原告表示該地原係七一五二號，嗣後改編為七
      一五四號。惟土地登記簿謄本記載本件土地原地號即係廣榮段七一五四號，原
      告此部分陳述亦與實情不符。
    (3)原告陳明被告所持權狀係偽造，但土地登記簿謄本記載被告係本件土地所有權
      人，已如前述。況，臺灣花蓮地方法院檢察署檢察官前以八十七年度偵字第四
      ○七八號不起訴處分書，認定被告並未偽造本件土地所有權狀，證人即花蓮地
      政事務所第一課課長陳新田亦於該案證述被告所持上述權狀並非偽造。
    是以，原告所述均與實情有別，併此說明。
四、因本案事證已臻明確，兩造其餘主張陳述及所提之證據，均毋庸再予審酌，附此
    說明。
五、據上論結：原告之訴為無理由，並依民事訴訟法第七十八條，判決如主文。
中      華      民      國    八十九    年      三      月      二      日
                                    臺灣花蓮地方法院民事庭
~B法      官  吳燁山
右正本證明與原本無異。
如對本判決不服，應於送達後廿日內，向本院提出上訴狀（應抄附繕本）。
~B法院書記官  連玫馨
中      華      民      國    八十九    年      三      月      六      日


司法院資訊處製作；財團法人民間司法改革基金會備份。
